【裁判字號】    90,訴,742
【裁判日期】    901019
【裁判案由】    給付借款
【裁判全文】
臺灣臺南地方法院民事判決  九十年度訴字第七四二號
    原      告  華南商業銀行股份有限公司
    法定代理人  乙○○
    訴訟代理人  丁○○
                甲○○
    被      告  己○○
                戊○○
右當事人間請求給付借款事件，本院判決如左：
    主      文
原告之訴及假執行之聲請均駁回。
訴訟費用由原告負擔。
    事      實
甲、原告方面：
一、聲明：
（一）被告應連帶給付原告新台幣（下同）一百萬元，及自民國八十九年十月十六日
      起至清償日止，其逾期在六個月以內部份，另按上開利率百分之十，逾期超過
      六個月部份，另按上開利率百分之二十計付之違約金。
（二）原告願供擔保，請准宣告假執行。
二、陳述：
（一）被告己○○於民國八十九年九月十六日邀同被告丙○○、戊○○為連帶保證人
      ，向原告借款新台幣（下同）一百萬元，並約定借款期間至九十年三月十六日
      止，借款本金一次償還，利息按週年利率百分之九點零二五按月計付；其逾期
      在六個月以內部分，另按上開利率百分之十，逾期超過六個月部份，另按上開
      利率百分之二十計付違約金，詎上開借款到期，原告屢次催討，迄未清償，被
      告僅繳納利息至八十九年十月十六日止，依法被告應負連帶給付責任，並應連
      帶給付自八十九年十月十六日起至清償日止之約定利息及違約金。
（二）對被告抗辯所為之陳述：本件原告係依據被告所簽立之授信約定書第十四條之
      約定，憑被告留存之印鑑式樣核對相符後始同意借款，並已撥付一百萬元款項
      予被告蘇麗英之帳戶內。被告己○○、戊○○均不否認有交付印鑑章給被告丙○○，所以一定有授權被告丙○○辦理本件借款，原告只認印鑑章，不知道被
      告內部的關係。
三、證據：提出借據一件、授信約定書三件、轉帳支出傳票二件、基本放款利率明細
    表一件、開戶印鑑卡一件、存款往來明細表一件（以上均影本）。
乙、被告方面：
壹、被告己○○、戊○○部分：
一、聲明：駁回原告之訴。
二、陳述：
（一）被告己○○堅決否認曾於八十九年九月十六日向原告借款一百萬元，被告戊○○亦堅決否認曾於八十九年九月十六日受邀擔任被告己○○之連帶保證人，被
      告己○○只是一個單純的家庭主婦，與原告毫無交情，原告沒有理由信用（無
      擔保）貸款給被告己○○，據被告己○○事後探知被告丙○○與原告之某分行
      經理、襄理等主管交情匪淺，雙方恐有利益交換，否則不會明知被告丙○○本
      人並不符合信用（無擔保）貸款」之條件，且明知被告己○○、戊○○是「人
      頭」，又明知被告己○○、戊○○本人未曾於八十九年九月十六日出現在原告
      之該分行，亦未曾於八十九年九月十六日親自簽名於該借據，被告己○○、戊○○之印鑑章憑肉眼根本無法辨識，在借款人己○○與連帶保證人戊○○均未
      出現且己○○、戊○○之簽名與八十七年十月三十日之對保簽名明顯不一致之
      嚴重瑕疵等事實，而仍借款給被告丙○○，原告亦未曾交付一百萬元給被告己○○本人，嗣後被告己○○亦未曾收到任何催討通知，更未曾繳納過上開借款
      之利息。
（二）系爭借據上被告己○○、戊○○之簽名絕非被告己○○、戊○○本人所簽署，
      又借據上被告己○○、戊○○之印文，絕非被告己○○、戊○○本人所親自蓋
      用，且被告己○○、戊○○均確信從未曾同意被告丙○○或其他任何人使用該
      印章，該印文確係因被告丙○○或其他人盜用印章所致。
（三）授信約定書共有「三份」，即被告己○○、丙○○、戊○○各自獨立以立約當
      事人之身分，分別與原告簽約，假設被告己○○所獨自簽的為甲契約、被告丙○○所獨自簽的為乙契約、被告戊○○所獨自簽的為丙契約，甲、乙、丙三份
      契約之當事人完全不同。
      １、關於授信約定書第十一條在本事件之適用：就甲契約而言，立約人是被告
          己○○，如第三人（非當事人）即被告丙○○持被告己○○之印鑑，前往
          原告請求返還或更換擔保物及其有關文件（依文義解釋，已明白地限於此
          類行為）者，始視為被告己○○之代理人；除此類行為之外，被告丙○○
          縱持被告己○○之印鑑，與原告為任何法律行為，均不得視為被告己○○
          之代理人。依上開推論，被告丙○○未經被告己○○之同意，而盜蓋被告
          己○○之印鑑於借據之法律行為，當然不得視為被告己○○之代理人。就
          丙契約而言，推論亦同。
      ２、關於授信約定書第十四條在本事件之適用：就甲契約而言，立約人是被告
          己○○，為便於嗣後被告己○○本人與原告再簽借據（借款契約），被告
          己○○茲同意，己○○本人憑後列留存印鑑式樣蓋於借據，即生效力。本
          條約定如要適用，第一個前提要件為嗣後被告己○○本人與原告再簽借據
          ，系爭借據上之「借款人己○○」應係被告丙○○所偽簽，被告己○○堅
          決否認嗣後曾再與原告達成任何借款之合意並堅決否認嗣後曾再與原告簽
          署任何借據。第二個前提要件為被告己○○（當事人）本人持己○○之印
          鑑蓋用於借據；被告丙○○並非甲契約之當事人，未經己○○之同意而持
          己○○之印鑑蓋用於借據，並不適用甲契約的第十四條約定，是故原告於
          九十年八月三日主張：丙○○持「己○○之印鑑」蓋用於借據，即生效力
          ，其主張顯然忽略被告丙○○並非甲契約之當事人。簡言之，本人才有資
          格蓋用本人之印鑑。就丙契約而言，推論亦同。
      ３、關於授信約定書第十三條在丙契約之適用：系爭授信約定書第十三條完全
          忽略保證人受憲法及民法第七百五十五條所保障之同意權，原告只求在實
          際借款人倒閉後，有足夠的武器藉重法院欺凌善良、無辜的保證人（或人
          頭借款人），而不知自我反省，尤其忽略對放款人員的監控，即縱容放款
          人員虛偽的放款審核來給予實際借款人方便（以賺取『情』或『利』），
          一旦原告被虛偽的實際借款人騙了，那真是活該！這是原告自甘冒險，原
          告自己製造一個放款審核不切實際的風險，且放任該風險一再實現，可謂
          咎由自取，不值得同情！
      ４、關於授信約定書第十六條在本事件之適用：授信約定書僅係補充借據之一
          般性共通條款。既曰補充，顧名思義，補充條款僅在借據（借款契約）存
          在及有效之前提下，始能發揮補充之作用；反之，則根本無適用補充條款
          之餘地。否則，即為倒果為因之辯證。查系爭借款契約，欠缺當事人（蘇
          麗珍）本人之意思表示，在原告與被告己○○之間，借款契約根本不存在
          （或不成立）；而被告丙○○意圖為自己不法之所有，以偽造被告己○○
          及戊○○之簽名並盜用被告己○○及戊○○之印章為方法，即施詐術，向
          原告騙取一百萬元，已該當刑法第三百三十九條第一項詐欺取財罪之構成
          要件，故在原告與被告丙○○之間，存在侵權行為之法律關係，從實質正
          義來考量，受損害之原告應向犯罪人（侵權行為人）、不當得利人即被告
          丙○○追訴才對，司法維護正義之任務即在於此。
（四）原告之主辦本件借款職員明知被告己○○本人未出面、明知被告戊○○本人未
      出面，依善良管理人之注意標準，至少應打通電話向本人求證或要求被告丙○○請被告己○○、戊○○本人出面，以確認本人是否真有借款或保證之意思。
      以八十九年九月十六日之借款過程與八十七年十月三十日之借款過程相比較，
      八十七年十月三十日原告要求本人到場，並親自在借據上簽名並核對身分證正
      本以確認非冒名行騙，為何八十九年九月十六日不再要求本人到場，並親自在
      借據上簽名並核對身分證正本以確認非冒名行騙？借款一百萬元是一件重大的
      事情，而請本人出面或打通電話向本人求證是一件易如反掌的事，原告之主辦
      職員竟故意不讓本人知道借款一事。如果主辦職員主張自己已善盡善良管理人
      之注意義務，一般人會相信嗎（一般標準）？銀行同業職員會相信嗎（專業標
      準）？如果被告懷疑原告之主辦職員有幫助被告丙○○偽造文書、盜用印章之
      嫌，難道不值得進一步偵查嗎？被告丙○○未經被告己○○、戊○○之同意而
      偽造被告己○○、戊○○之簽名並盜用被告己○○、戊○○之印章，另案亦在
      審理中（鈞院九十年南小調字第一二三一號）。又被告丙○○未經被告己○○
      、訴外人黃武卿之同意而偽造彼等之簽名並盜用彼等之印章，另二案亦即將審
      理。被告丙○○以相同的偽造手法或詐欺手段騙了不少人，法律訴訟必然一件
      接一件的浮現，如果不先將被告丙○○通緝到案，一一對質，徒令二造被害人
      互訴冤屈，也難理出真實。
三、證據：提出林山田著刑法各罪論，下冊，增訂二版二０００年十二月二刷第四三
    ０至四三一頁、甘添貴著刑法各論，上冊，八十二年十月四版二刷第三五六頁、
    本院台南簡易庭通知書、存證信函各一件、民事異議狀二件（以下均影本）、刑
    事傳票一件。
貳、被告丙○○部分：
    被告丙○○未於言詞辯論期日到場，亦未提出準備書狀作何聲明或陳述。
丙、本院依職權訊問證人即原告公司承辦系爭借款對保人員林秀華。
    理      由
甲、程序方面：
    被告丙○○未於言詞辯論期日到場，核無民事訴訟法第三百八十六條所列各款情
    形，爰依原告聲請，由其一造辯論而為判決。
乙、得心證之理由：
一、原告起訴主張：被告己○○於八十九年九月十六日邀同被告丙○○、戊○○為連
    帶保證人，向原告借款一百萬元，並約定借款期間至九十年三月十六日止，借款
    本金一次償還，利息按週年利率百分之九點零二五按月計付；其逾期在六個月以
    內部分，另按上開利率百分之十，逾期超過六個月部份，另按上開利率百分之二
    十計付違約金，詎上開借款到期，原告屢次催討，迄未清償，被告僅繳納利息至
    八十九年十月十六日止，依法被告應負連帶給付責任，並應連帶給付自八十九年
    十月十六日起至清償日止之約定利息及違約金等語。
二、被告己○○、戊○○則以：系爭借據上被告己○○、戊○○之簽名絕非被告己○○、戊○○本人所簽署，又借據上被告己○○、戊○○之印文，絕非被告己○○
    、戊○○本人所親自蓋用，且被告己○○、戊○○均確信從未曾同意被告丙○○
    或其他任何人使用該印章，該印文確係因被告丙○○或其他人盜用印章所致。被
    告己○○堅決否認曾於八十九年九月十六日向原告借款一百萬元，被告戊○○亦
    堅決否認曾於八十九年九月十六日受邀擔任被告己○○之連帶保證人，被告丙○○未經被告己○○、戊○○之同意，而盜蓋被告己○○、戊○○之印鑑於借據之
    法律行為，當然不得視為被告己○○、戊○○之代理人。簡言之，本人才有資格
    蓋用本人之印鑑。授信約定書僅係補充借據之一般性共通條款。既曰補充，顧名
    思義，補充條款僅在借據（借款契約）存在及有效之前提下，始能發揮補充之作
    用；反之，則根本無適用補充條款之餘地。否則，即為倒果為因之辯證。查系爭
    借款契約，欠缺當事人（己○○）本人之意思表示，在原告與被告己○○之間，
    借款契約根本不存在（或不成立）；而被告丙○○意圖為自己不法之所有，以偽
    造被告己○○及戊○○之簽名並盜用被告己○○及戊○○之印章為方法，即施詐
    術，向原告騙取一百萬元，已該當刑法第三百三十九條第一項詐欺取財罪之構成
    要件，故在原告與被告丙○○之間，存在侵權行為之法律關係，從實質正義來考
    量，受損害之原告應向犯罪人（侵權行為人）、不當得利人即被告丙○○追訴才
    對。原告之主辦本件借款職員明知被告己○○本人未出面、明知被告戊○○本人
    未出面，依善良管理人之注意標準，至少應打通電話向本人求證或要求被告丙○○請被告己○○、戊○○本人出面，以確認本人是否真有借款或保證之意思。以
    八十九年九月十六日之借款過程與八十七年十月三十日之借款過程相比較，八十
    七年十月三十日原告要求本人到場，並親自在借據上簽名並核對身分證正本以確
    認非冒名行騙，為何八十九年九月十六日不再要求本人到場，並親自在借據上簽
    名並核對身分證正本以確認非冒名行騙？借款一百萬元是一件重大的事情，而請
    本人出面或打通電話向本人求證是一件易如反掌的事，原告之主辦職員竟故意不
    讓本人知道借款一事。據被告己○○事後探知被告丙○○與原告之某分行經理、
    襄理等主管交情匪淺，雙方恐有利益交換，否則不會明知被告丙○○本人並不符
    合信用（無擔保）貸款」之條件，且明知被告己○○、戊○○是「人頭」，又明
    知被告己○○、戊○○本人未曾於八十九年九月十六日出現在原告之該分行，亦
    未曾於八十九年九月十六日親自簽名於該借據，被告己○○、戊○○之印鑑章憑
    肉眼根本無法辨識，在借款人己○○與連帶保證人戊○○均未出現且己○○、戊○○之簽名與八十七年十月三十日之對保簽名明顯不一致之嚴重瑕疵等事實，而
    仍借款給被告丙○○，原告亦未曾交付一百萬元給被告己○○本人，嗣後被告己○○亦未曾收到任何催討通知，更未曾繳納過上開借款之利息等語資為抗辯。被
    告丙○○未於言詞辯論期日到場，亦未提出準備書狀作何聲明或陳述。
三、原告起訴主張被告己○○於八十九年九月十六日邀同被告丙○○、戊○○為連帶
    保證人，向原告借款一百萬元，原告並已將上開款項匯入被告戊○○之帳戶等事
    實，固據其提出借據一件、授信約定書三件、轉帳支出傳票二件、基本放款利率
    明細表一件、開戶印鑑卡一件、存款往來明細表一件為證，被告己○○、戊○○
    固不否認系爭借據上之印章與授信約定書上之印章相符，亦不否認原告已將一百
    萬元款項匯入被告戊○○之帳戶，惟另辯稱：系爭借據上被告己○○、戊○○之
    簽名及印文非被告己○○、戊○○本人所簽署加蓋，且被告己○○、戊○○亦未
    同意被告丙○○或其他任何人使用該印章，該印文確係因被告丙○○或其他人盜
    用印章所致等語。是則原告與被告己○○間就系爭借貸究有無意思表示之合致，
    厥為本件訴訟首應審究之點。
四、按當事人主張有利於己之事實者，就其事實有舉證之責任，民事訴訟法第二百七
    十七條前段定有明文。次按當事人主張有金錢借貸關係存在，須就其發生所須具
    備之特別要件，即金錢之交付及借貸意思表示互相一致負舉證責任（最高法院八
    十五年度台上字第五十號判決意旨參照）；經查：
（一）證人即原告公司承辦系爭借款對保人員林秀華到庭證稱：「（問：被告三人有
      無去銀行對保？）只有根據原來的印鑑去對保的，至於是何人拿去的我已忘記
      了，我也不記得這件是幾人前去；（問：簽名及印章是否在妳面前完成的？）
      我也忘記了；（問：如果一個人持三個印鑑章前往借款是否要核對身分證件以
      及委任狀）不需要，只要核對印鑑章相符即可，因為本件之前的借款人及保證
      人已有對保過，所以本件不須要再對保，只要對印鑑章；（問：是否庭上的二
      位被告去借款及作保證人？）我已不記得了；（問：你是如何核對印鑑章的？
      ）因為被告留有印鑑格式在我們銀行內，我是用目測的，我目測結果相同所以
      也同意。」等語（見本院九十年十月五日言詞辯論筆錄），則證人林秀華既未
      看到被告己○○親自簽名蓋章，亦未查詢該印文確係被告己○○親自加蓋，其
      並不能證明被告己○○確有在系爭借據上親自簽名蓋章，尚難以被告己○○有
      於八十七年十月三十日使用同一印章蓋於原告之授信約定書上，即據以認定系
      爭借據之印文即係被告己○○親自所為，又系爭借據上被告己○○之簽名與上
      開授信約定書上之簽名格式明顯不同，此為原告所不否認，則被告己○○究有
      無與原告達成借貸之意思表示合致即屬可疑。
（二）再我國人民將自己印章交付他人，委託該他人辦理特定事項者，比比皆是，倘
      持有印章之該他人，除受託辦理之特定事項外，其他以本人名義所為之任何法
      律行為，均須由本人負授權人責任，未免過苛。本件僅憑被告己○○曾將印章
      交付與被告丙○○之事實，尚難認被告己○○有授權系爭借貸契約之訂立，是
      原告與被告己○○間就系爭借貸是否有意思表示之合致，尚屬無法證明。
五、再按連帶保證雖屬一種特殊保證，但仍不失為保證之一種，故民法上與保證「從
    屬性」有關之規定於連帶保證仍適用之，即保證債務之發生須以主債務之有效存
    在為前提，因之必須先有主債務之發生，而後始有保證債務可言，本件原告與被
    告己○○間就系爭借貸既無意思表示之合致，已如前述，主債務既未發生，則被
    告戊○○、丙○○自無負保證債務之理。
六、從而原告本於消費借貸契約與連帶保證契約，請求被告應連帶給付原告一百萬元
    ，及自八十九年十月十六日起至清償日止，其逾期在六個月以內部份，另按上開
    利率百分之十，逾期超過六個月部份，另按上開利率百分之二十計付之違約金，
    為無理由，應予駁回。
七、原告之訴既經駁回，其假執行之聲請，已失所附麗，應予駁回。
八、本件事證已臻明確，兩造其餘攻擊防禦方法及舉證，於判決結果不生影響，爰不
    予一一論列。
九、據上論結，本件原告之訴無理由，依民事訴訟法第三百八十五條第一項前段、第
    七十八條，判決如主文。
中      華      民      國    九十      年      十      月    十九      日
                                臺灣臺南地方法院民事第一庭
                                    法      官  黃瑪玲
右為正本係照原本作成
如對本判決上訴，須於判決送達後廿日內向本院提出上訴狀
中      華      民      國    九十      年      十      月    十九      日
~B法院書記官  楊育民


司法院資訊處製作；財團法人民間司法改革基金會備份。
